臺灣基隆地方法院刑事判決
111年度金簡上字第17號
上  訴  人  臺灣基隆地方檢察署檢察官
被      告  彭湘楹


輔  佐  人  田玉香


上列上訴人因被告違反洗錢防制法等案件，不服本院民國111年5
月10日所為之111年度基金簡字第58號第一審簡易判決（起訴案
號：110年度偵字第5370、5376、5871號），提起上訴，本院管
轄之第二審合議庭判決如下：
    主  文
上訴駁回。
    犯罪事實
一、彭湘楹依其智識程度與社會生活經驗，知悉金融帳戶為個人
    信用、財產之重要表徵，而國內社會上層出不窮之犯罪集團
    為掩飾不法行徑，避免執法人員之追究及處罰，經常利用他
    人之金融帳戶掩人耳目，預見將自己的金融帳戶存摺、提款
    卡及密碼提供予不詳之人使用，常與詐欺等財產犯罪密切相
    關，極有可能遭詐騙份子利用作為人頭帳戶，便利詐欺集團
    用以向他人詐騙款項，因而幫助詐騙份子從事財產犯罪，且
    受詐騙人匯入款項遭提領後，即產生遮斷資金流動軌跡而逃
    避國家追訴、處罰之效果，竟仍基於縱有人以其交付之金融
    帳戶實行詐欺取財、洗錢犯行，亦不違背其本意之幫助詐欺
    、幫助洗錢之不確定故意，於民國110年6月10日至同年月17
    日間某日，將其申設之彰化商業銀行帳戶（帳號0000000000
    0000號，下稱彰銀帳戶）之網路銀行帳號及密碼，以通訊軟
    體LINE提供予真實姓名不詳暱稱為「劉」之詐欺集團成員使
    用。嗣詐騙份子取得本案帳戶後，即意圖為自己不法之所有
    ，基於詐欺取財、洗錢之犯意，分別於附表所示之時間，以
    附表所示之方式詐騙，致附表所示之人陷於錯誤，分別匯出
    如附表所示之金額至附表所示帳戶內，再經詐騙份子提領現
    金，藉以製造金流斷點，隱匿上開詐欺犯罪所得之去向。
二、案經黃林淑美、黃育玄、陳芝榕訴由基隆市警察局第二分局
    報告臺灣基隆地方檢察署檢察官偵查後提起公訴。
　　理  由
一、證據能力：本判決所引用被告彭湘楹以外之人於審判外之言
    詞或書面陳述，業經本院於審判程序對當事人提示並告以要
    旨，檢察官、被告及輔佐人均未就其證據能力聲明異議，應
    認已獲一致同意作為證據，本院審酌相關陳述作成時之情況
    ，尚無違法或證明力明顯過低之瑕疵，與本案待證事實復具
    有相當關連性，認為適當，不論該等傳聞證據是否具備刑事
    訴訟法第159條之1至第159條之4所定情形，依同法第159條
    之5第1項規定，均得作為證據。至以下認定犯罪事實所憑之
    非供述證據，均無違反法定程序而取得之情形，依刑事訴訟
    法第158條之4反面規定，自得作為本案證據使用。
二、訊據被告矢口否認有何幫助詐欺取財、洗錢之犯行，辯稱：
    我當初不知道這是幫助詐欺及幫助洗錢，我提供帳戶時，不
    知道對方是詐騙集團，也不知道會有被害人把被騙的款項匯
    進來等語（見本院二審卷第54頁）。經查：
　㈠犯罪事實欄一所載被告於110年6月10日至同年月17日間某日
    ，將其申設之彰銀帳戶之網路銀行帳號及密碼，以通訊軟體
    LINE提供予真實姓名不詳暱稱為「劉」之詐欺集團成員使用
    等事實，業據被告於警詢、偵查及本院二審準備程序中坦承
    不諱，並有被告彰銀帳戶存摺存款帳號資料及交易明細查詢
    、彰化商業銀行股份有限公司數位金融處110年10月26日彰
    數規字第1100000441號函、彰化商業銀行中壢分行110年11
    月26日函附彰銀帳戶網路銀行申請書影本及交易明細等件在
    卷可稽。另告訴人黃林淑美、黃育玄、陳芝榕受詐騙而匯款
    至被告彰銀帳戶之事實，業據證人即告訴人黃林淑美、黃育
    玄、陳芝榕於警詢中證述明確，且為被告於本院二審準備程
    序中所不爭執，復有告訴人黃林淑美提出之第一銀行存摺封
    面影本及第一銀行匯款申請回條影本、告訴人黃育玄提出之
    郵政跨行匯款申請書及行動電話翻拍照片9張、告訴人陳芝
    榕提出之行動電話畫面2張在卷可參。足認被告之彰銀帳戶
    確係供詐欺取財及洗錢所使用之帳戶，此部分事實，堪以認
    定。
  ㈡按刑法上故意，分直接故意（確定故意）與間接故意（不確
    定故意），行為人對於構成犯罪之事實，明知並有意使其發
    生者，為直接故意；行為人對於構成犯罪事實，預見其發生
    而其發生並不違背其本意者，為間接故意。而幫助犯成立，
    以行為人主觀上認識被幫助者，正欲從事犯罪或係正在從事
    犯罪，且該犯罪有既遂可能，而其行為足以幫助他人實現構
    成要件者，即具有幫助故意，並不以行為人確知被幫助者，
    係犯何罪名為必要。另金融帳戶為個人之理財工具，一般民
    眾皆可自由申請開設金融帳戶，並無任何特殊之限制，亦得
    同時在不同金融機構申請多數存款帳戶使用。且衡諸一般常
    情，金融帳戶之存摺、提款卡事關個人財產權益之保障，其
    專有性甚高，除非本人或與本人親密關係者，難認有何理由
    可自由流通使用該帳戶，一般人均有妥為保管及防止他人任
    意使用之認識，縱特殊情況偶需交付他人使用，亦必深入瞭
    解用途及合理性，始予提供，且該等專有物品如落入不明人
    士手中，而未加以闡明正常用途，極易被利用為與財產有關
    之犯罪工具，此為吾人依一般生活認知所易於體察之常識；
    而有犯罪意圖者，非有正當理由，竟徵求他人提供帳戶，客
    觀上可預見其目的，係供為某筆資金之存入，後再行領出之
    用，且該筆資金之存入及提領過程係有意隱瞞其流程及行為
    人身分曝光之用意，一般人本於一般認知能力均易於瞭解（
    最高法院93年度台上字第31號判決意旨參照）。況利用他人
    帳戶從事詐欺犯行，早為傳播媒體廣為報導，政府機關及各
    金融機構亦不斷呼籲民眾應謹慎控管己有帳戶，且勿出賣或
    交付個人帳戶，以免淪為詐騙者充作詐騙他人財物及洗錢之
    幫助工具。依一般人之社會生活經驗，苟不以自己名義申請
    開戶，卻向不特定人蒐集帳戶供己使用，其目的極可能欲利
    用該帳戶供作非法詐財，並作為金錢去向之斷點，使治安機
    關無法繼續追查金流，已屬社會上有一般智識經驗之人所能
    知悉或預見。
　㈢被告雖於本院一審準備程序中稱係因應徵前檯工作人員，對
    方說要提供存摺及密碼給對方，故依對方指示拍彰化銀行存
    摺封面的照片，並以LINE聯絡對方等語（見本院一審卷第64
    頁），然衡諸被告於案發時為30餘歲之成年人，並於本院審
    理時自述學歷係高職畢業，現於工廠從事兼職工作（見本院
    二審卷第80頁），堪認其為具一定教育程度之成年人，非全
    無社會見識之人；再者，被告於警詢中稱在臉書看到基隆求
    職網站上遠東泡泡冰在應徵工作，有一名LINE暱稱「劉」之
    人跟其聯繫，對方說要留資料，被告即將其身分證正反面、
    帳戶號碼及密碼以LINE告知對方，之後銀行通知帳戶遭警示
    ，目前無法提供「劉」之真實年籍資料，亦無法提供臉書應
    徵工作的資訊，之前應徵工作時只會要求提供帳戶號碼，不
    會要求提供密碼等語（見110年度偵字第5370號卷第10、11
    頁），可見被告與交付彰銀帳戶資料之人並無任何信任關係
    ，尚且不知對方之真實姓名、年籍資料，甚至未保留任何應
    徵工作之資訊及對話紀錄，亦不知對方公司之真實名稱及地
    址，復察覺對方要求提供帳戶密碼之舉與先前應徵工作時不
    同等異狀，仍交付彰銀帳戶，益徵被告對於交付彰銀帳戶資
    料予非親非故且真實身分不詳之人，可能遭利用作為不法用
    途乙節有所認識，亦應可得預見彰銀帳戶確有可能遭該犯罪
    者持以作為詐欺他人財物之工具使用，及後續詐欺者為掩飾
    、隱匿贓款去向及所在而將款項提領一空之洗錢行為，猶依
    對方指示將上開彰銀帳戶之網路銀行帳號、密碼交予他人，
    並容任對方使用，在在顯見被告對於帳戶提供他人使用，將
    可能為他人從事不法乙節，應有預見。
　㈣又被告將上開帳戶資料交付他人後，上開帳戶之實際控制權
    即由取得帳戶資料之人享有，被告非但不能控制匯（存）入
    金錢至其帳戶之對象、金錢來源，匯（存）入金錢將遭何人
    提領、去向何處，被告更已無從置喙，則依本件詐騙手法觀
    之，告訴人黃林淑美、黃育玄、陳芝榕依詐欺集團成員指示
    將金錢匯入被告所提供之上開帳戶內，旋由本案詐欺集團成
    員提領一空，去向不明，可見取得、使用被告提供之上開帳
    戶資料施詐、取得詐欺所得，除係供本案詐欺集團遂行詐欺
    取財行為之犯罪手段外，亦因被告提供上開帳戶資料與本案
    詐欺集團使用之結果，同時掩飾本案詐欺犯罪所得去向，足
    認被告將上開帳戶交付他人使用時，非不能預見詐欺集團成
    員可能利用該帳戶使詐欺犯罪所得款項匯入，併藉由使用提
    款卡任意提領而達到掩飾詐欺犯罪所得去向之目的，是被告
    同有幫助詐欺取財及幫助洗錢之不確定故意，亦堪以認定。
    綜上所述，本案事證明確，被告所辯核無足採，其犯行洵堪
    認定，應依法論科。
三、論罪科刑及駁回上訴之理由：
  ㈠被告提供彰銀帳戶網路銀行帳號、密碼予他人供詐欺取財與
    洗錢犯罪使用，並無證據證明其有參與詐欺取財或洗錢之構
    成要件行為，或有與本案正犯有共同詐欺取財、洗錢之犯意
    聯絡，是被告基於幫助之意思，參與詐欺取財、洗錢之構成
    要件以外之行為，為幫助犯。核其所為，係犯刑法第30條第
    1項前段、第339條第1項之幫助詐欺取財罪及刑法第30條第1
    項前段、洗錢防制法第14條第1項之幫助洗錢罪。被告以一
    幫助行為幫助詐騙份子先後對附表所示之三位被害人為詐欺
    取財，為同種想像競合犯；又同時觸犯上開2罪名，為異種
    想像競合犯，應依刑法第55條前段規定，從一重以幫助犯洗
    錢罪處斷。 
　㈡原審審酌「被告提供其個人銀行帳戶，供詐欺集團成員作為
    向被害人詐欺取財及洗錢之工具，且幫助製造金流斷點，增
    加被害人追償之困難，並使執法人員難以追查詐欺集團成員
    之身分，助長詐欺犯罪之風氣，惟被告犯後於警詢及偵查中
    即坦認將其網路銀行帳戶資料提供予他人，復於審判中自白
    犯行，並已積極與到庭之告訴代理人協調和解事宜，而與告
    訴人黃林淑美成立調解，被告雖未賠償告訴人黃育玄，被告
    於審判中亦未能與告訴人陳芝榕成立調解，惟告訴人陳芝榕
    於審判中已表示因考量被告之生活狀況，願意原諒被告。兼
    衡被告所犯幫助詐欺取財罪部分，有應依刑法第30條第2項
    規定減輕其刑之事由，被告之智識程度、生活狀況、家庭經
    濟狀況暨其犯罪動機、目的、手段及幫助詐欺集團詐得之金
    額等一切情狀，量處被告有期徒刑3月，併科罰金新臺幣（
    下同）2萬元，罰金如易服勞役，以1千元折算1日，緩刑3年
    ，並應依本院111年度附民移調字第122號調解筆錄『調解成
    立內容』所載方式履行給付」，經核原審認事用法，均無違
    誤，量刑亦屬妥適，被告否認犯行為無理由。
　㈢檢察官循告訴人黃育玄之請求提起上訴，其上訴意旨略以：
    被告僅於審判中與告訴人黃林淑美成立調解，惟無賠償告訴
    人黃育玄，亦無與到庭之告訴人陳芝榕成立調解，原審予以
    被告緩刑3年是否妥適，非無研求餘地，請將原審判決撤銷
    ，更為適當合法之判決等語。惟：
　㈠刑事罪責與民事損害賠償間本為二不同責任，刑事判決亦無
    確認被告民事損害賠償義務內容之功能，故被告與告訴人是
    否達成民事上和解，固然確為斟酌被告犯罪後態度的因素之
    一，但當事人間未能達成和解，原因甚多，容因被告無理由
    拒不賠償，抑或囿於被告經濟，或告訴人條件過高等不一而
    足，尚難僅以被告未與告訴人和解，遽然量處被告重刑。查
    本案原審之認事用法並無違誤，且原審量定刑度，已審酌被
    告各種犯罪情狀如上，且具體表明所審酌之各項事由（已有
    考量被告僅與告訴人黃林淑美成立調解，未與告訴人黃育玄
    、陳芝榕達成和解並賠償損失之情形），並無逾越法定刑度
    ，尚無明顯失出或失入之情形，核與罪刑相當原則無悖，自
    屬允洽，揆諸前揭說明，自無由僅因其等間之民事賠償問題
    迄未能獲致共識和解賠償，即認予以被告緩刑不當。
四、綜上所述，原審之認事用法並無違誤，量刑亦屬妥適，檢察
    官上訴意旨指摘原審諭知緩刑不當，經核為無理由，應予駁
    回。  　　
據上論斷，應依刑事訴訟法第455條之1第1項、第3項、第368條
，判決如主文。
本案經檢察官楊景舜、陳力平提起公訴，檢察官陳怡龍、高永棟
到庭執行職務。 
中    華    民    國   111    年    9     月    1     日
                  刑事第二庭  審判長法  官  王福康
                                    法  官  鄭富容
                                    法  官  李  岳
以上正本證明與原本無異。
本件判決不得上訴。
中　　華　　民　　國　　111 　年　　9 　　月　　1 　　日
                                    書記官  白豐瑋
附表
編號 告訴人  詐騙方法 匯款時間 匯款金額 （新臺幣） 1 黃林淑美 詐欺集團成員冒充告訴人孫女，向告訴人佯稱需錢周轉云云，致告訴人陷於錯誤而匯款 110年6月17日14時58分 39萬元 2 黃育玄 詐欺集團成員冒充告訴人姪子，向告訴人佯稱需錢周轉云云，致告訴人陷於錯誤而匯款 110年6月21日12時7分 3萬元 3 陳芝榕 詐欺集團成員冒充告訴人阿嬤友人之女兒，向告訴人佯稱需錢周轉云云，致告訴人陷於錯誤而匯款 110年6月21日13時49分  5萬元